臺灣嘉義地方法院民事判決　九十年度簡上字第七五號
　　上　訴　人　　甲○○
　　被上訴人　　　乙○○○
右列當事人間請求給付票款事件，對於本院嘉義簡易庭九十年度嘉簡字第一八五號於
中華民國九十年四月十九日所為第一審之判決不服提起上訴，本院判決如左：
    主  文
上訴駁回。
第二審訴訟費用由上訴人負擔。
    事  實
甲、上訴人方面：
一、聲明：原判決廢棄，被上訴人於第一審之訴駁回。
二、陳述：除與原審判決書所載者相同茲予引用外，補稱：
（一）原判決以被上訴人所提出存摺交易明細表及證人王月桂之供述，認定上訴人係
　　　因借款而簽發如附表所示三紙支票（下簡稱系爭三紙支票），上訴人否認曾向
　　　被上訴人借款，被上訴人於原審主張上訴人以需錢種茶葉之用而向伊週轉新台
　　　幣(下同)六十七萬元，而伊再向其妹王月桂借款，由王月桂自其銀行帳戶提領
　　　交付被上訴人後，上訴人再前往取款並簽具系爭三紙支票，而證人王月桂除供
　　　陳伊有領取款項交付被上訴人外，並未見被上訴人交付借款與上訴人等語，則
　　　原判決認定證人王月桂就本件借款而簽發之支票之事實顯與事實不符，請堪驗
　　　原審錄音帶以明事實。
（二）系爭三紙支票發票日期相隔約八個月，且支票號碼亦非連號，顯見非一次簽發
      ，但查被上訴人主張伊向渠妹王月桂所調借款項係一次給付，而上訴人一次簽
      發三紙支票，惟被上訴人所提出存摺交易明細表上所示金額與提領日期，均與
      系爭三紙支票不符，且被上訴人之妹王月桂於期前提領之現金是否交付與被上
      訴人已非無疑，又渠何以悖於一般經驗法則不於需款當日始提領，而係提前領
      款置於家中，卻不怕遭任何危險，參以系爭三紙支票號碼並非連號，亦不可能
      係同一次簽發，被上訴人所主張完全悖於經驗法則，且王月桂為被上訴人之妹
      ，所供僅為附和之詞，應有偏頗。
（三）原審審理時曾於證人王月桂到庭之期日當庭訊問被上訴人「何以前次期日就借
      款交付方式及簽發支票之經過所為之主張，與王月桂到庭期日所為之供述前後
      矛盾等語，足見被上訴人在原審所供顯有出入，自不得以其嗣後與王月桂串證
      後所供相符，即認其就借款與簽發票據之事實已盡舉證責任。
（四）票據為無因證券，票據債權人就其取得票據之原因固不負舉證責任，惟執票人
      如主張票據係發票人向執票人借款而簽發交付，以為清償方法，發票人負抗辯
      稱未收受借款，消費借貸並未成立，則發票人與執票人間有直接抗辯事由存在
      ，執票人就借款已交付之事實應負舉證責任，被上訴人仍應先就借款契約有交
      付款項之要物行為負舉證責任。
（五）系爭支票係因上訴人配偶鄭淑霞因向被上訴人之女楊彩霞簽賭六合彩所積欠賭
      資，由鄭淑霞將系爭三紙支票交付楊彩霞，則兩造為支票之前後手，上訴人自
      得為票據法第十三條人之抗辯，反之，如上訴人所主張，則楊彩霞故意將支票
      讓與知情之被上訴人，則上訴人亦得本於原因關係為抗辯，賭債為不法原因之
      給付，依民法第一百八十條第四項，被上訴人不得請求返還。
三、證據：除援用原審之立證方法外，聲請傳訊證人鄭淑霞。
乙、被上訴人方面：
一、聲明：上訴駁回。
二、陳述：除與原審判決書所載者相同茲予引用外，補稱：系爭三紙支票係上訴人親
    自簽發於八十八年五月六日持向被上訴人借款，被上訴人收受上訴人之支票同時
    將款交付上訴人，此有證人王月桂於原審供證可證，並有上訴人從台南銀行提款
    之存摺交易明細報表可證，被上訴人付款之事實已證明。上訴人辯稱系爭三紙支
    票係其妻鄭淑霞向被上訴人女兒簽賭六合彩之賭債云云，被上訴人否認，按上訴
    人主張系爭三紙支票賭債依法應負舉證責任，然上訴人所提出之簽單及支票票頭
    並不能證明與系爭支票有何關係，更無從證明系爭支票為賭債，上訴人之抗辯顯
    非實在，何況其主張其妻鄭淑霞與被上訴人之女兒楊彩霞有簽賭六合彩關係縱屬
    實，亦非上訴人與被上訴人間有賭博行為，自無與被上訴人發生賭博債務之可能
    ，其對被上訴人主張系爭支票係賭債，顯無理由。
三、證據：援用原審之立證方法。
丙、本院依上訴人之聲請傳訊鄭淑霞。
    理      由
一、本件被上訴人主張：上訴人於八十八年五月六日持所簽發之系爭三紙支票（面額
    共六十七萬元）向被上訴人借款六十萬元，被上訴人於收受系爭三紙支票後同時
    將六十萬元借款交付上訴人，嗣被上訴人提示系爭三紙支票均未獲付款，乃請求
    上訴人履行票款給付之責任；而關於上訴人所辯系爭三紙支票係上訴人之妻鄭淑
    霞向被上訴人女兒楊彩霞簽賭六合彩之賭債云云，被上訴人否認，上訴人主張系
    爭支票係因賭債而簽發依法應負舉證責任，上訴人所提出之簽單及支票票頭並不
    能證明與系爭三紙支票有何關係，更無從證明系爭三紙支票係為賭債而簽發，何
    況上訴人所主張其妻鄭淑霞與被上訴人女兒楊彩霞有簽賭六合彩之關係縱屬實，
    亦非上訴人與被上訴人間有賭博行為，上訴人自無與被上訴人發生賭博債務之可
    能等語。上訴人則以：上訴人否認曾向被上訴人借款，證人王月桂於原審所陳由
    其銀行帳戶提領交付被上訴人，然並未見被上訴人交付借款與上訴人等語，所述
    顯有矛盾而與被上訴人所主張不符，又系爭三紙支票發票日期相隔約八個月，且
    支票號碼亦非連號，顯見非一次簽發，被上訴人所提出存摺交易明細表上所示金
    額與提領日期，均與系爭三紙支票之金額與發票日期均不符，且被上訴人之妹王
    月桂於期前提領之現金是否交付與被上訴人已非無疑，又渠何以悖於一般經驗法
    則不於需款當日始提領，而係提前領款置於家中，卻不怕遭任何危險，悖於經驗
    法則，且王月桂為被上訴人之妹，所供僅為附和之詞，應有偏頗；又原審審理時
    曾於證人王月桂到庭之期日當庭訊問被上訴人何以前次期日就借款交付方式及簽
    發支票之經過所為之主張，與王月桂到庭期日所為之供述前後矛盾等語，足見證
    人與被上訴人在原審所供有出入，自不得以其嗣後與王月桂串證後所供相符，即
    認其就借款與簽發票據之事實已盡舉證責任；實則系爭三紙支票係上訴人之妻鄭
    淑霞因向被上訴人之女楊彩霞簽賭六合彩所積欠賭資，由鄭淑霞將系爭三紙支票
    交付楊彩霞，則兩造仍為系爭三紙支票之前後手，上訴人自得為票據法第十三條
    人之抗辯，反之，如上訴人所主張，則楊彩霞故意將支票讓與知情之被上訴人，
    則上訴人亦得本於原因關係為抗辯，賭債為不法原因之給付，依民法第一百八十
    條第四項，被上訴人不得請求返還等語，資為抗辯。
二、原告所主張執有系爭三紙支票，已提出與所述相符之原支票及退票理由單各三件
    為證，而系爭三紙支票係上訴人所簽發之事實，亦為上訴人所自認，上訴人雖否
    認與被上訴人間之借款關係，並以因清償賭債而簽發系爭三紙支票云云置辯，並
    提出六合彩賭博簽單影本一紙為證，惟查：
（一）按票據債務人不得以自己與發票人或執票人之前手間所存抗辯之事由對抗執票
      人；但執票人取得票據出於惡意者，不在此限；票據法第十三條定有明文。依
      上訴人所聲請傳訊之證人鄭淑霞固到庭證述稱：「是為了清償賭六合彩的欠資
      。」，「（問：為何前次證言述稱是從八十五年間起簽賭，卻迄八十八年才簽
      發系爭支票？）因為陸續不斷換票，都只是我跟楊彩霞換票，沒有第三人在場
      。」，「為何簽發如系爭支票十萬、二十萬、三十七萬之金額？）那是多次簽
      發欠資所累積的，至於總額則是楊彩霞持她所計算的一張表向我說欠了這麼多
      錢，有一張統計表，我就相信，我就簽發了她所要求的支票」等語（參本院九
      十一年三月二十二日調查筆錄），然為被上訴人所否認，揆之鄭淑霞係上訴人
      之妻，其所為證言即有偏頗作有利其夫即上訴人之虞，況依鄭淑霞所稱其與楊
      彩霞簽賭、換票之過程，均無第三人在場，實無任何客觀證據佐證鄭淑霞之供
      述內容；此外，上訴人另提出第四信用合作社之支票存根十六紙，及上訴人所
      謂之「六合彩賭博簽單七紙」觀之，該簽單均無任何人之具名，無從辨認是否
      為簽單，亦無法確認經營六合彩賭博之組頭為何人，亦無從認定是否與系爭三
      紙支票之簽發有何關聯；退步言，且縱認上訴人所辯：系爭支票係上訴人為其
      妻鄭淑霞因向被上訴人之女楊彩霞清償賭債所簽發之抗辯屬實，則顯然被上訴
      人亦非上訴人之直接後手，而依據上訴人所指陳，亦無從佐證執有系爭三紙支
      票之被上訴人知悉上情，上訴人亦無從以其與楊彩霞間之抗辯事由對抗被上訴
      人，從而上訴人以基於賭債為原因拒絕給付，即屬無據。
（二）而被上訴人所主張其執有上訴人所簽發系爭三紙支票係因借款原因一情，固為
      上訴人所否認，然被上訴人於原審聲請傳訊被上訴人交付款項時在場之證人王
      月桂到庭陳稱：「被告（按即上訴人）去向我姊姊借六十萬元，因為我父親過
      世，我姊姊要繳稅金，我姊姊要求被告開三張票以便繳稅用，票到期被告沒有
      付錢，所以原告就向我借去繳稅金。」，「有一次我下班去我姊姊家，我姊姊
      之前就有跟我講過被告要借錢的事，所以交錢當天我姊姊就約我去她家看被告
      ，我去時，被告人就在那裡，我沒有看到我姊姊有交錢給被告，但當時被告坐
      在我姊姊旁邊，我看到他旁邊有一包牛皮紙袋。」（參原審卷第二十二頁、二
      十三頁）等語，所供與被上訴人所主張借款與上訴人一情，大致相符，雖證人
      王月桂係被上訴人之妹，所為證言仍非無推敲餘地，然除上開證人證言外，被
      上訴人並提出台南區中小企業銀行存摺交易明細報表一紙顯示被上訴人確於八
      十八年五月六日自該戶頭內提領六十萬元款項，此有該明細表附於原審卷第二
      十五頁可佐，亦與被上訴人所主張借款與上訴人之金額相符；而被上訴人所主
      張之借款日期（八十八年五月八日）雖與系爭三紙支票之發票日（如附表所示
      ：分別為八十九年二月二十一日、同年七月三日、同年六月三十日）尚非一致
      ，然衡之此間一般常情，借款人簽發票據供貸與人持有，無非係基於擔保之目
      的，至於票載發票日顯非必然與借款日一致，否則豈非要求於借款時起執票人
      即得提示請求票款？則借款人何有借貸期限利益之有？換言之，系爭三紙支票
      記載之發票日是否與借款日一致、發票日相隔多久，並無任何據以認定借款事
      實是否實在之任何證明效力，上訴人執此抗辯，並無足採。
三、綜上，上訴人前開所辯，均無可採，而被上訴人執系爭三紙支票行使票據權利，
    並已證明與上訴人間借款之交付，則其主張被告應依系爭三紙支票履行發票人之
    票據責任，核無不合，應予准許。原審就被上訴人起訴依據系爭三紙支票訴請被
    上訴人給付六十七萬元，及自八十九年七月三日（即提示日最後之一紙支票、如
    附表所示編號二之支票）起至清償日止，按年息百分之六計算之法定遲延利息之
　　請求准許，命上訴人如數給付，經核與法相符，上訴意旨猶執前詞指摘原判決不
　　當，而聲明廢棄，為無理由，應予駁回。
四、據上論結，本件上訴為無理由，依民事訴訟法第四百三十六條之一第三項、第四
    百四十九條第一項、第七十八條，判決如主文
中　　　華　　　民　　　國　　九十一　　年　　　八　　　月　　  一　　日
~B臺灣嘉義地方法院民事第一庭
~B　　審判長法官　曾文欣
~B　　法　　　官　陳仁智
~B　　法　　　官　黃國益
右為正本係照原本作成。
本判決不得上訴。
中　　　華　　　民　　　國　　九十一　　年　　　八　　　月　　 　一　 日
~B　　書　記　官　侯學義
~F0
~T40
附表
┌───┬─────┬──────┬────────┬─────┬──────┐
│編　號│付　款　人│發　票　日　│票　面　金　額　│提　示　日│支 票 號 碼 │
│　　　│　　　　　│年　月　日　│（新　台　幣　）│年　月　日│            │
├───┼─────┼──────┼────────┼─────┼──────┤
│　１　│嘉義市第四│88.11.18　  │貳拾萬元        │89.02.21　│ 0000000    │
│　　  │信用合作社│　　　　　　│                │　　　　　│            │
├───┼─────┼──────┼────────┼─────┼──────┤
│　２　│同      右│89.02.29　　│拾柒萬元      │89.07.03　│ 0000000    │
├───┼─────┼──────┼────────┼─────┼──────┤
│　３　│同      右│89.06.30　　│壹拾萬元        │89.06.30　│ 088513     │
└───┴─────┴──────┴────────┴─────┴──────┘
